【裁判字號】    99,交聲,1355
【裁判日期】    991021
【裁判案由】    違反道路交通管理處罰條例聲明異議
【裁判全文】
臺灣桃園地方法院刑事裁定            99年度交聲字第1355號
異  議  人
即受處分人  甲○○
上列異議人即受處分人因違反道路交通管理處罰條例案件，對於
交通部公路總局新竹區監理所桃園監理站民國99年8 月26日所為
之處分（原處分案號：桃監裁罰字第裁52-DB0000000號），聲明
異議，本院裁定如下：
    主  文
原處分撤銷。
甲○○汽車駕駛人，駕駛汽車經測試檢定酒精濃度超過規定標準
，吊扣小型車普通駕駛執照壹年，並應接受道路交通安全講習。
    理  由
一、原處分意旨略以：異議人即受處分人甲○○（下稱異議人）
    於民國99年1 月30日晚間11時45分許，駕駛車牌號碼9097-F
    S 號自用小貨車，行經桃園縣蘆竹鄉○○路530 號前，為警
    攔檢並測得其呼氣所含酒精濃度達每公升0.55毫克以上，為
    桃園縣政府警察局蘆竹分局大竹派出所警員掣單舉發。原處
    分機關認異議人違反道路交通管理處罰條例第35條第1 項第
    1 款之規定，於99年8 月26日裁處異議人罰鍰新臺幣（下同
    ）49,500元，吊扣駕駛執照12個月，並施以道路交通安全講
    習。
二、聲明異議意旨略以：伊於99年1 月30日晚間11時45分許，因
    酒後駕車違規為警查獲，經移送臺灣桃園地方法院檢察署偵
    辦，經檢察官以異議人向指定之財團法人犯罪被害人保護協
    會臺灣桃園分會繳納25,000元，及參加該署舉辦之酒駕認知
    輔導課程1 堂為緩起訴之代價，該案遂於99年6 月8 日以緩
    起訴處分1 年結案。嗣監理站竟於99年8 月26日就同一案件
    ，再行裁罰49,500元罰款，明顯違反行政罰法一事不二罰之
    規定，爰聲明異議，請求撤銷不當之裁罰處分等語。
三、按汽車駕駛人有飲用酒類或其他類似物後，其吐氣所含酒精
    濃度超過每公升0.25毫克或血液中酒精濃度超過百分之0.05
    以上之情形者，不得駕車。又汽車駕駛人，駕駛汽車經測試
    檢定有酒精濃度超過規定標準之情形者，處15,000元以上60
    000 元以下罰鍰，並當場移置保管該汽車及吊扣其駕駛執照
    1 年；因而肇事致人受傷者，並吊扣其駕駛執照2 年；致人
    重傷或死亡者，吊銷其駕駛執照，並不得再考領。又汽車駕
    駛人，有第35條第1 項規定之情形者，應接受道路交通安全
    講習。道路交通安全規則第114 條第2 款、道路交通管理處
    罰條例第35條第1 項第1 款、第24條第1 項第2 款分別定有
    明文。
四、經查：
  (一)按94年2 月5 日公布，於95年2 月5 日施行之行政罰法第26
    條規定：「一行為同時觸犯刑事法律及違反行政法上義務規
    定者，依刑事法律處罰之。但其行為應處以其他種類行政罰
    或得沒入之物而未經法院宣告沒收者，亦得裁處之。前項行
    為如經不起訴處分或為無罪、免訴、不受理、不付審理之裁
    判確定者，得依違反行政法上義務規定裁處之。」又其他種
    類行政罰，係指違反行政法上之義務應受「裁罰性」之「不
    利處分」，依行政罰法第2 條規定，包括限制或禁止行為之
    吊扣證照處分。究其立法理由，一行為同時觸犯刑事法律及
    違反行政法上義務規定時，由於刑罰與行政罰同屬對不法行
    為之制裁，刑罰之懲罰作用較強，故在處罰目的相同且處罰
    方式相同時，若依刑事法律處罰，即足資警惕時，實無一事
    二罰再處行政罰之必要；且刑事法律處罰，由法院依法定程
    序為之，較符合正當法律秩序，應予優先適用，故同時觸犯
    刑事法律及違反行政法上義務規定之行為，行政機關得否科
    以與刑罰相類之行政罰處罰，端視該行為之刑事訴追或審判
    程序終局結果而定，在刑事訴追、審判程序尚未終局確定前
    ，行政機關自不得逕予裁罰；至於罰鍰以外之沒入或其他種
    類行政罰，因兼具維護公共秩序之作用，為達行政目的，行
    政機關仍得併予裁處。
  (二)又按刑事訴訟法第253 條之1 所指之緩起訴處分，係介於起
    訴與微罪職權不起訴間之緩衝設計，而在內容及要件上與依
    同法第252 條所為之不起訴處分均有所不同，又檢察官對被
    告為緩起訴處分時，依同法第253 條之2 第1 項規定對被告
    所為之指示及課予之負擔，雖非刑罰，但對被告迭有財產減
    少及自由受限之影響，性質上可謂刑事處分，且緩起訴制度
    雖以特別預防為優先考量，但在具體個案決定上，實亦達到
    一般預防的作用及報應理念，基於一行為不二罰原則，異議
    人既已就其行為受到刑事處分，自不應因同一行為再受到國
    家的處罰（臺灣高等法院暨所屬法院96年法律座談會刑事類
    提案第36號研討結果參照）。又行政罰法第26條第2 項明定
    ：前項行為如經不起訴處分或為無罪、免訴、不受理、不付
    審理之裁判確定者，得依違反行政法上義務規定裁處之，此
    顯係針對第1 項「刑事法優先原則」所建立之一行為不二罰
    原則下的補充規定，蓋刑事程序中之「不起訴處分」、「無
    罪、免訴、不受理、不付審理之裁判」者，均屬對於被告不
    為刑事處罰之結果，此時因刑事處罰不存在，對該刑事不處
    罰之行為，依違反行政法上義務規定裁處，自不致有一行為
    二罰之情。換言之，所以得依行政罰法裁處，係因為於刑事
    程序中之該被告並未受到刑事處罰之效果，而觸犯刑事法律
    之犯罪行為，除得經檢察官之起訴，並由法院審理後，為有
    罪科刑、無罪、免訴、不受理、不付審理之裁判，或經檢察
    官為不起訴處分之外，尚有「緩起訴處分」；故所謂「緩起
    訴處分」是指雖然合乎起訴要件及門檻，惟檢察官基於便宜
    原則的考量，尤是一般預防與特別預防之目的，課予被告一
    定的負擔或指示後，予以暫緩起訴之裁量處分，惟若被告並
    未遵守其負擔或指示者，或符合一定法定要件者，檢察官得
    撤銷該處分，其後該案件可能提起公訴而受刑事處罰，故須
    待緩起訴處分實質確定時，亦即緩起訴期間屆滿且未被撤銷
    者，被告才最終地確定免於受刑事訴追。是此際依行政罰法
    第26條第2 項之立法意旨，原處分機關對該行為始得為行政
    裁罰，亦即在緩起訴期間內，該緩起訴處分仍有被撤銷之可
    能，原處分機關若同時依法為行政裁決，將使受處分人有遭
    受行政處罰及刑事訴追之危險，顯與行政罰法第26條規定之
    立法意旨相違背。
  (三)本件異議人飲用酒類後駕駛前開自用小貨車，於上開時、地
    為警查獲，經進行呼氣酒精濃度測試，當場測得其呼氣酒精
    濃度達每公升0.62毫克，已逾規定不得駕駛車輛之濃度標準
    ，乃依法掣單舉發違規，而異議人同一酒後駕車之行為，因
    同時觸犯刑法第185 條之3 之公共危險罪，亦經移送臺灣桃
    園地方法院檢察署檢察官偵辦，經該署檢察官於99年5 月4
    日為99年度偵字第8214號緩起訴處分，並於99年6 月8 日確
    定，緩起訴期間為1 年（緩起訴期間自99 年6月8 日至100
    年6 月7 日），異議人已於緩起訴處分確定後6 個月內向指
    定之財團法人犯罪被害人保護協會臺灣桃園分會支付25,000
    元等情，有臺灣桃園地方法院檢察署檢察官緩起訴處分書、
    舉發違反道路交通管理事件通知單、呼氣酒精濃度測試單影
    本、臺灣銀行匯款執據各1 紙及臺灣高等法院被告前案紀錄
    表附卷可稽，自堪信實。職是，前開緩起訴處分期間既於10
    0 年6 月7 日始告屆滿，原處分機關在異議人尚未經終局確
    定無庸受刑事處罰前，遽於99年8 月26日裁處罰鍰49,500元
    ，難謂適法。至吊扣駕駛執照1 年及施以道安講習部分，乃
    裁罰性之不利處分，為維護交通安全，促使駕駛人於飲酒後
    能知所警惕，實有教導駕駛人了解交通規則並加強其遵循之
    必要，故依行政罰法第26條第1 項但書之規定，仍得裁處之
    ，原處分機關關於異議人此部分之裁處，並無違誤。
  (四)至原處分機關援引交通部95年7 月17日交路字第0950006986
    號函釋以法務部行政罰法諮詢小組第1 次會議記錄，認「緩
    起訴乃附帶條件的不起訴處分，亦即是不起訴的一種」，而
    認應維持原處分云云。惟按法官依據法律獨立審判，憲法第
    80條載有明文。各機關依其職掌就有關法規為釋示之行政命
    令，法官於審判案件時，固可予以引用，但仍得依據法律，
    表示適當之不同見解，並不受其拘束，司法院大法官會議解
    釋釋字第216 號解釋意旨可資參照。是原處分機關所提前開
    交通部函釋，既與本院前揭見解不同，本院並不受其拘束，
    附此敘明。
五、綜上所述，異議人確有在上開時、地，因違反酒後騎乘機車
    ，經測試呼氣中酒精濃度超過規定標準之違規行為，原處分
    機關依道路交通管理處罰條例第35條第1 項第1 款、第24條
    第1 項第2 款之規定，裁處異議人吊扣駕駛執照1 年及施以
    道路交通安全講習之其他種類行政裁罰部分，核無違誤；惟
    原處分機關在緩起訴處分尚未實質確定前，逕依道路交通管
    理處罰條例第35條第1 項第1 款規定裁罰異議人罰鍰49,500
    元部分，顯與行政罰法第26條第1 項前段、第2 項之規定意
    旨有違，即有可議，然本案乃一個交通違規行為，罰鍰處分
    、吊扣駕駛執照及應接受道路交通安全講習部分無從區分，
    從而，應認異議人提起本件異議為有理由，本院自應將原處
    分撤銷，自為裁罰如主文第2 項所示，以期適法。
六、據上論斷，應依道路交通管理處罰條例第87條第2 項，道路
    交通案件處理辦法第20條前段，裁定如主文。
中    華    民    國    99    年    10    月    21    日
                  交通法庭  法  官    陳威帆
以上正本證明與原本無異。
如不服本裁定，應於裁定送達後5 日內向本院提出抗告狀（應附
繕本）。
                                書記官    吳玉蘭
中    華    民    國    99    年    10    月    26    日

司法院資訊處製作；財團法人民間司法改革基金會備份。
